【裁判字號】    98,上訴,204
【裁判日期】    980421
【裁判案由】    誣告
【裁判全文】
臺灣高等法院高雄分院刑事判決         98年度上訴字第204號
上  訴  人
即  被  告  丙○○
上列上訴人因誣告案件，不服臺灣高雄地方法院97年度訴字第15
60號中華民國98年1 月13日第一審判決（起訴案號：臺灣高雄地
方法院檢察署96年度偵字第31182 號），提起上訴，本院判決如
下：
    主  文
上訴駁回。
    事  實
一、丙○○前因恐嚇案件，案經臺灣臺南地方法院檢察署（下稱
    臺南地檢署）黃如慧檢察官承辦，詎丙○○不服黃如慧檢察
    官以93年偵字第2349號為緩起訴處分，竟基於使他人受刑事
    或懲戒處分之犯意，於94年4 月26日以電子郵件方式，署名
    張懷恩，透過法務部網站轉寄至對黃如慧檢察官有監督及懲
    戒權限之法務部長信箱，誣指黃慧如檢察官「私下貪瀆，還
    請李書記官告訴被害人此案黃檢察官不會偵辦，若要偵辦需
    繳納五十萬元的紅包費用」、「被黃檢察官以黑道兄弟公然
    到被害人公司恐嚇，逼迫被害人簽本票」云云，誣指黃如慧
    檢察官涉有瀆職、收受賄款、恐嚇等罪嫌。
二、案經臺南地檢署檢察官自動檢舉後陳由臺灣高等法院檢察署
    令轉臺灣高雄地方法院檢察署檢察官偵查起訴。
    理  由
壹、程序方面:
一、按被告以外之人於審判外之言詞或書面陳述，除法律有規定
    者外，不得作為證據；又被告以外之人於審判外之陳述，雖
    不符刑事訴訟法第159 條之1 至第159 條之4 之規定，而經
    當事人於審判程序同意作為證據，法院審酌該言詞陳述或書
    面陳述作成時之情況，認為適當者，亦得為證據；當事人、
    代理人或辯護人於法院調查證據時，知有第159 條第1 項不
    得為證據之情形，而未於言詞辯論終結前聲明異議者，視為
    有前項之同意。刑事訴訟法第159 條第1 項、第159 條之5
    分別定有明文。經查，本判決所引用之各項證據資料，其屬
    於被告以外之人於審判外之言詞、書面陳述者，均據本院於
    調查證據程序逐一提示並告以要旨，檢察官、被告均知該等
    證據為被告以外之人之審判外陳述，均未於言詞辯論終結前
    聲明異議，本院審酌上開證據作成時之情況，亦無不當取供
    等情形，認為以之作為本案之證據亦屬適當，依刑事訴訟法
    第159 條之5 規定，應有證據能力。
二、刑事訴訟法第159 條之4 規定，除前三條之情形外，下列文
    書亦得為證據：「一除顯有不可信之情況外，公務員職務上
    製作之紀錄文書、證明文書。二除顯有不可信之情況外，從
    事業務之人於業務上或通常業務過程所須製作之紀錄文書、
    證明文書。三除前二款之情形外，其他於可信之特別情況下
    所製作之文書。」此係因公務員職務上製作之紀錄文書或證
    明文書，係公務員依職權所為，與其責任、信譽攸關，若有
    錯誤、虛偽，公務員可能因此擔負刑事及行政責任，且該等
    文書經常處於可能受公開檢查之狀態，其正確性及真實之保
    障極高；另從事業務之人在業務上或通常業務過程製作之上
    開文書，因係於通常業務上不間斷而規律之記載，一般均有
    會計等人員校對，記錄時亦無預見日後將作為證據之偽造動
    機，其虛偽之可能性較小，且如讓製作者以口頭方式在法庭
    上再重述過去之事實或數據，實際上有其困難，二者具有一
    定程度之不可代替性，是除非有顯不可信之情況外，上開公
    務文書或業務文書應均具有證據能力；又與上開公務文書或
    業務文書同具有可信性之官方公報、統計表、體育紀錄、學
    術論文及家譜等文書，除非均有顯不可信之情況外，基於同
    一理由，亦應具有證據能力。本件法務部檢察司94年5 月2
    日法檢一字第942000914 號函、雅虎國際資訊股份有限公司
    94年6 月1 日雅虎（94）字第230 號函、95年3 月10日雅虎
    （95）字第0190號函（見偵查卷三第13頁）、丙○○入出境
    資料、ponhsien@yahoo.com.tw 信箱登入ＩＰ資料、
    seednet 信箱ＩＰ資料、PCHome電信ＩＰ資料、中華電信Ｉ
    Ｐ資料、法警丁○○送達之報告、台南地檢署寄存送達通知
    書影本、台南地檢署93年偵字第2349號卷內
    ponhsien@yahoo.com. tw信箱（署名：仔仔、andy）所寄之
    電子郵件19封、gost45 05@pchome.com.tw （署名JEFF）所
    寄電子郵件1 封、台南地檢署94年他字第1404號以
    angelal98201@yahoo.com .tw 信 箱（署名：張懷恩）郵寄
    之電子郵件1 封被告所呈之電腦擷取畫面（Yahoo!奇摩顧客
    服務部回覆被告申訴其信箱遭盜用信件之郵件）、俱符合上
    揭文書之要件，屬其他於可信之特別情況下所製作之文書，
    上開文書應具有證據能力。
貳、實體方面:
一、訊據上訴人即被告丙○○否認上揭誣告犯行，辯稱：「因我
    之案件經4 年都沒有偵辦，我係懷疑檢察官有吃案之情形，
    所以才以『仔仔』名義，用ponhsien@yahoo.com.tw 之信箱
    ，寄發數封陳情信，皆係以質疑之態度，並無誣告情形。且
    94年4 月26日，署名張懷恩，郵寄至法務部長信箱，誣指黃
    慧如檢察官有貪瀆、恐嚇等情事之電子郵件，並非係我所簽
    發」等語。
二、經查：
  (一)被告前曾因與王慶茹及臺南縣天主教私立黎明高級中學（下
    稱黎明中學）間之糾紛，而有案件繫屬於臺南地檢署，並於
    93年9 月24日以電子郵件，署名「仔仔」，用ponhsien@yah
    oo.com.tw 之信箱，寄至臺南地檢署檢察長信箱，指黃如慧
    檢察官有私下吃案之情形，不偵辦被告先前所提出之事證等
    情，旋於同年9 月28日、9 月29日、10月6 日、10月17日，
    又連續以上開署名及信箱發送電子郵件寄至臺南地檢署檢察
    長信箱及其他公務單位，指黃如慧檢察官私下吃案，並要求
    將先前對其之緩起訴處分撤銷，改為不起訴處分。嗣於93年
    10月18日臺南地檢署函知被告其先前所申訴疑遭恐嚇一案，
    業經移轉高雄市政府警察局三民二分局偵辦，被告於93年10
    月19日因懷疑送達之合法性而拒絕收領，並於同日、同年月
    20日、10月23日再以上開署名及信箱發送電子郵件寄送至臺
    南地檢署檢察長信箱及其他公務單位，質疑上開送達係「疑
    似犯罪集團」所為，及為何未將該案送調解委員會調解等情
    。而上開ponhsien@yahoo.com.tw 之電子郵件信箱，係以「
    宇皓」之名稱及被告之身分證號碼登記註冊「ponhsien」之
    帳號，有雅虎國際資訊股份有限公司95年3 月10日雅虎（九
    五）字第0190號函在卷可稽（見偵查卷三第13頁）。從上開
    帳號「ponhsien」係被告姓名之英文音譯，且係以被告之身
    分證號碼註冊，加之被告亦於原審法院審理中自承確有因有
    上開情事，而以上開帳號信箱寄發電子郵件向有關單位陳情
    ，足徵被告確實與王慶茹及黎明中學間有所糾紛，因案件繫
    屬於臺南地檢署，不服黃如慧檢察官之偵辦過程，而以寄發
    電子郵件之方式向臺南地檢署等單位陳情。
  (二)又署名「張懷恩」及angelal98201@yahoo.com.tw 信箱，於
    94年4 月25日於法務部網站填寫，並由寄件人Hying Weng以
    hying@hyweb.com.tw信箱於94年4 月26日轉寄至法務部長信
    箱之電子郵件，其內容係「發生於臺南地方法院檢察署民國
    93年度偵字第2349號案件，檢察官黃如慧當庭接受被傳人丙
    ○○數份被恐嚇證據，然而黃如慧檢察官疑似私下吃案，不
    偵辦陳先生所提供證物，為什麼黃如慧檢察官可以私下貪瀆
    不偵辦陳先生所提供事證？還請李書記官告訴被害人此案黃
    檢察官不會偵辦，若要偵辦須繳納50萬的紅包費用，被害人
    曾向法務部陳情，卻被黃檢察官以黑道兄弟公然到被害人公
    司恐嚇，逼迫被害人簽本票，此案到目前為止無任何偵辦跡
    象，請司長派人調查黃如慧檢察官於93年4 月份，在法庭接
    受被害人之證據，為何不偵辦？被害人多次提供數十份證據
    ，卻都被吃案，並調查為何派人恐嚇被害人？為何逼迫被害
    人簽本票？希望此案法務部能給予調查，還被害人一個清白
    ，謝謝」（見偵查卷二第7 頁）。其中「為什麼黃如慧檢察
    官可以私下貪瀆」、「若要偵辦須繳納50萬的紅包費用」、
    「被黃檢察官以黑道兄弟公然到被害人公司恐嚇，逼迫被害
    人簽本票」等語，皆明確指摘黃如慧檢察官涉有貪瀆及恐嚇
    等罪嫌。
  (三)被告雖辯稱上開署名「張懷恩」之電子郵件內容並非係其所
    填寫，而angelal98201@yahoo.com.tw 之帳號信箱申請人之
    相關資料記載亦均與被告無關，有卷附雅虎國際資訊股份有
    限公司94年6 月1 日雅虎（94）字第0230號函可佐（見偵查
    卷二第8-9 頁），惟據證人翁慧盈於偵查中證稱：「
    hying@hyweb.com.tw之電子郵件信箱係我在使用，因我公司
    承包法務部網頁之資料維護，民眾在網頁上打陳情資料，會
    儲存在我公司資料庫，自動轉寄到hotlim@mail.gov.tw之法
    務部秘書室信箱。94年4 月16日法務部要更新防毒軟體，導
    致伺服器無法發信，秘書室遂要我從資料庫找出這幾天之陳
    情內容以我之信箱轉寄至秘書室。而資料庫記載之陳情人有
    可能都係留下假資料，且無從查出IP位址」等語明確。足證
    上開署名「張懷恩」之電子郵件內容，係直接在法務部網頁
    上留下資料，而由證人翁慧盈將之轉寄到法務部長信箱，並
    非係由angelal98201@yahoo.com.tw 帳號之信箱直接寄送，
    而所留下之陳情者資料亦無法確認為真實。再從該電子郵件
    內容觀之，不僅明確指出被告姓名及所涉案件及偵查案號，
    就質疑黃如慧檢察官有吃案情形，及疑似有犯罪集團至被告
    公司找被告等情，亦與被告先前數次之陳情內容相符，且同
    樣係向相關單位之電子郵件信箱為之。則以該電子郵件內容
    對被告及被告所涉案情之熟悉程度，衡情除被告本人所知悉
    外，應無第三人可對於上開案件為如此詳盡之陳述，足徵上
    開郵件確係被告透過法務部網站所寄送。而被告僅因不滿黃
    如慧檢察官之偵查結果，在未有任何明確證據下，竟向對黃
    如慧檢察官有懲戒之權之該管公務員即法務部長，檢舉黃如
    慧檢察官有貪瀆及恐嚇等行為，而法務部亦因此發函予臺南
    地檢署檢察長要求依法辦理，有卷附法務部檢察司94年5 月
    2 日法檢一字第0942000914號函可證（見偵查卷二第6 頁）
    ，而臺南地檢署經數次調查後，均認並無明確事證可認黃如
    慧檢察官有被告所指之情事（見臺南地檢署93年度陳字第53
    號、94年陳字第14號、94年他字第3265號等卷宗），是被告
    顯係意圖使黃如慧檢察官受刑事或懲戒處分，而向該管公務
    員誣告，其所辯自難採信。
  (四)又被告於97年12月20日具狀，及97年12月30日於原審法院審
    理中當庭聲請調查證據，請求原審法院向臺南地檢署調閱被
    告當庭交付與檢察官之證據文書資料等，並向高雄市政府警
    察局三民二分局函詢被告所涉恐嚇案件之偵查結果，所欲證
    明之事項為臺南地檢署有無合法送達及將案件移送高雄市政
    府警察局三民二分局偵辦。經查，被告聲請調查之證據，係
    與公訴人起訴被告以電子郵件向該管公務員誣指黃如慧檢察
    官有「吃案」及「疑似犯罪集團」之部分有關，而該部分經
    原審法院審理後認被告尚不構成誣告罪，詳如後述，被告此
    部分所聲請之證據即無調查之必要。
  (五)被告請求詰問證人丁○○、甲○○、乙○○、戊○○4 名，
    98年3 月24日本院審理時，交互詰問證人丁○○，據證人丁
    ○○結證稱: 「曾於93年10月19日以公務奉派到台南科學園
    區聯宗光電公司送達文件，提示證件，表明來意，由傳達室
    聯絡被告前來領取，並無作會客記錄，有將執行情形呈報檢
    察官。」等語。另證人乙○○即被告之母結證稱: 「93年有
    接到台南地檢署李書記官的電話我依其指示匯5 萬元到財團
    法人臺灣兒童暨家庭扶助基金會台南市分事務所（提出郵政
    劃撥收據影本1 紙）。」等語。另證人甲○○、戊○○經本
    院多次傳喚不到，被告復當庭表示捨棄傳喚，自毋庸再予傳
    喚。凡此各證詞，均與本案被訴誣告，毫無關聯，本件事證
    明確，被告犯行堪以認定，應依法論科。
三、核被告丙○○所為，係犯刑法第169 條第1 項之誣告罪。
四、原審依刑法第169 條第1 項、第74條第1 項第1 款，審酌被
    告明知黃如慧檢察官並未對其恐嚇及索賄，竟向法務部長提
    出不實之檢舉，誣告黃如慧檢察官涉犯貪瀆、恐嚇罪嫌，不
    僅耗費司法調查資源，危害國家刑罰追訴權之正當、正確行
    使，亦使被誣告人即黃如慧檢察官有遭受追訴、審判或受懲
    戒之虞，另衡以被告犯後於法院審理時雖否認犯行，然其係
    因不滿檢察官偵查結果，一時情緒激動致罹刑章，犯罪情節
    尚非重大及其犯罪動機、目的、手段、智識程度、生活狀況
    等一切情形，量處有期徒刑4 月。 (本件被告所犯罪名之法
    定刑度為7 年以下有期徒刑之罪，依法不得依刑法第41條第
    1 項規定諭知易科罰金。)末 查刑法第74條有關緩刑之規定
    ，雖於94年1 月7 日修正公布，並於95年7 月1 日施行，惟
    犯罪在現行刑法施行前，緩刑之宣告，仍應適用現行刑法第
    74條之規定（最高法院95年度第8 次刑庭會議決議參照），
    是關於緩刑之諭知，應逕予適用現行刑法相關規定。被告前
    未曾因故意犯罪受有期徒刑以上刑之宣告，有臺灣高等法院
    被告前案紀錄表1 份在卷可按，其因一時失慮致罹刑章，而
    其上開犯行經此審判及刑之宣告，應當知所警惕，信無再犯
    之虞，認所宣告之刑以暫不執行為適當，爰併諭知緩刑2 年
    ，以啟自新。認事用法尚無不合，量刑併為緩刑之宣告亦稱
    妥適，被告上訴意旨否認犯罪，空言指摘原判決不當，並無
    可取，為無理由，應予駁回。
五、公訴意旨另以被告於93年年9 月24日以電子郵件，署名「仔
    仔」，用ponhsien@yahoo.com.tw 之信箱，寄至臺南地檢署
    檢察長信箱，指黃如慧檢察官有私下吃案之情形，不偵辦被
    告先前所提出之事證等情，旋於同年9 月28 日 、9 月29日
    、10月6 日、10月17日，又連續以上開署名及信箱發送電子
    郵件寄至臺南地檢署檢察長信箱及其他公務單位，指黃如慧
    檢察官私下吃案，並要求將先前對被告之緩起訴處分撤銷，
    改為不起訴處分。嗣於93年10月18日臺南地檢署函知被告其
    先前所申訴疑遭恐嚇一案，業經移轉高雄市政府警察局三民
    二分局偵辦，被告於93年10月19日因懷疑送達之合法性而拒
    絕收領，並於同日、同年月20日、10月23日再以上開署名及
    信箱發送電子郵件寄送至臺南地檢署檢察長信箱及其他公務
    單位，質疑上開送達係「疑似犯罪集團」所為，及為何未將
    該案送調解委員會調解等情，亦涉犯刑法第169 條第1 項之
    誣告罪，並以被告所犯均係在刑法95年7 月1 日修正施行前
    ，經新舊法比較，應以舊法有利，而與上揭誣告犯行論以連
    續犯處斷。惟查公訴人此部分所指被告涉犯誣告罪之電子郵
    件內容（見偵查卷一第76-86 頁），均係被告就其所涉案件
    不滿黃如慧檢察官所為之偵查結果，而向臺南地檢署等機關
    陳情黃如慧檢察官未調查其提出之證據，有「吃案」之嫌，
    以及因無法確認送達文書之公務員身分及合法性，而懷疑將
    公文送達至其工作處所之人「似犯罪集團」之情形。其目的
    應在於希望其所指控案件有所進行，或釐清臺南地檢署對其
    文書送達之合法性，且被告遭恐嚇案件確經臺南縣警察局麻
    豆分局移轉至高雄市政府警察局三民二分局偵辦，而使被告
    誤以為臺南地檢署遲未偵查。加之被告並未如本件有罪部分
    ，明確指出黃如慧檢察官所涉之犯罪事實及罪名，是被告主
    觀上應僅係關心自身案情之利害關係，而非基於欲使黃如慧
    檢察官受刑事或懲戒處分，而向該管公務員誣告之犯意，自
    難認定被告有誣告之犯行。原審以檢察官認此部分與本件前
    述有罪部分，有刑法修正前連續犯之裁判上一罪關係，敘明
    不另為無罪之諭知，經核亦無不合。
據上論斷，應依刑事訴訟法第368 條，判決如主文。
本案經檢察官陳宗吟到庭執行職務。
中    華    民    國    98    年    4     月    21    日
                  刑事第二庭  審判長法  官  林正雄
                                    法  官  黃壽燕
                                    法  官  陳啟造
以上正本證明與原本無異。
如不服本判決應於收受本判決後10日內向本院提出上訴書狀，其
未敘述上訴理由者，並得於提起上訴後10日內向本院補提理由書
狀（均須按他造當事人之人數附繕本）「切勿逕送上級法院」。
中    華    民    國    98    年    4     月    21    日
                                    書記官  彭筱瑗
附錄本判決論罪科刑法條：
中華民國刑法第169 條
（誣告罪）
意圖他人受刑事或懲戒處分，向該管公務員誣告者，處7 年以下
有期徒刑。
意圖他人受刑事或懲戒處分，而偽造、變造證據，或使用偽造、
變造之證據者，亦同。


司法院資訊處製作；財團法人民間司法改革基金會備份。
